臺灣臺北地方法院民事判決
109年度重訴更一字第16號
原      告  蔡清樺  
訴訟代理人  張耀天律師
被      告  蔡忠燦  
訴訟代理人  吳宏毅律師
上列當事人間請求返還借款等事件，本院於民國111年5月6日言
詞辯論終結，判決如下：
    主  文
被告應給付原告新台幣參佰參拾萬參仟伍佰元，及自民國一零九
年五月七日起至清償日止，按年息百分之五計算之利息。
原告其餘之訴駁回。
訴訟費用由被告負擔十分之四，餘由原告負擔。
    事實及理由
本件原告起訴請求被告返還車號0000-00、3911-DU車輛（見本
  院108年度北司調字第297號卷第5頁、第19頁，下稱調字 卷）
  ，嗣上開車輛車號變更為0637-W5、ATZ-0581（見本院卷第467
  頁，下稱0637、0581號車輛，合稱系爭車輛），是原告更正其
  訴之聲明第一項，請求被告返還車號為0000-00、ATZ-0581車
  輛即系爭車輛（同上卷頁），核屬更正事實上之陳述。又原告
  起訴請求被告清償借款新台幣（下同）330萬3500元並自民國1
  09年2月13日起至清償日止按年息5%計算之利息（見調字卷第3
  頁、本院卷13頁、第43頁、第497頁），後依同一基礎事實，
  減縮請求自109年5月7日起算之利息（見本院卷第498頁），核
  屬減縮應受判決事項之聲明，依民事訴訟法第255條第1項第2
  款、第3款規定，應予准許，先予敘明。
原告主張：伊為被告兄長、健亨實業股份有限公司（下稱
　健亨公司）之實際負責人。被告於99年間因資金需求，向伊借
  款，伊遂依被告指示，於99年9月3日委由健亨公司會計即訴外
  人王莉鈴匯款加幣3萬元（折合新台幣91萬3500元）至被告配
  偶即訴外人黃巧伊之加拿大之銀行帳戶，再於100年8月10日委
  由王莉鈴自伊為實際負責人之瀚昇有限公司（下稱瀚昇公司）
  銀行帳戶取款，以被告名義匯款239萬元至訴外人陳梅香之銀
  行帳戶，被告借款共計330萬3500元（計算式：91萬3500元+23
  9萬元=330萬3500元，下稱系爭借貸關係），兩造並未約定還
  款期限，伊乃以本件起訴狀繕本送達被告為催告還款之意思表
  示。又兩造於102年間約定伊以價金250萬元、300萬出售伊所
  有之0637、0581號車輛予被告（下稱系爭買賣關係），然被告
  並未依約給付價金，伊乃以存證信函解約，請求被告返還系爭
  車輛並給付相當於租金之不當利益等語，聲明：㈠被告應將107
  年12月18日變更登記為車牌號碼0000-00（車身號碼：WPOAA29
  68MS480089）之PORSCHE車輛，及108年3月29日登記為車牌號
  碼000-0000（車身號碼：WPOZZZ99ZIS690509）之PORSCHE車輛
  返還原告，並自102年12月18日起至返還日止，按日給付原告2
  萬元。㈡被告應給付原告330萬3500元，及自109年5月7日起至
  清償日止按年息5%計算之利息。
被告則以：兩造共同投資設立健亨公司，經營房屋建築業，兩
  造互有墊款、借支、轉讓車輛、房地之情，伊於99年間居住加
  拿大，委由健亨公司會計王莉鈴於99年9月3日自伊所有之台灣
  中小企業銀行東湖分行帳戶（下稱系爭中小企銀帳戶）提款後
  匯款加幣3萬元至黃巧伊之加拿大銀行帳戶，該筆款項並非伊
  向原告借貸所得，而係伊自己所有，後原告於100年8月10日以
  伊名義匯款239萬元予陳梅香，其中約140萬元為原告向伊購買
  台北市文山區車位之價金，並非借款，另100萬元雖為借款，
  惟伊於103年5月8日依原告指示，匯至原告所指定之銀行帳戶
  ，已清償完畢。又兩造於100年2月間決議拆夥，於同年3月間
  解散健亨公司，因兩造之前共同購買數台保時捷PORSCHE車輛
  ，分別登記於兩造名下，兩造遂合意登記於伊名下之車號00-0
  000金色型號車輛（下稱1615號車輛），於100年4月27日過戶
  登記至原告名下，原告則將系爭車輛過戶登記至伊名下，兩造
  間並無系爭買賣關係存在等語，資為抗辯，聲明：㈠原告之訴
  駁回。㈡如受不利判決，願供擔保請准宣告免為假執行。
兩造均不爭執（見本院卷第499-503頁）：
㈠戶名為被告之台灣中小企業銀行東湖分行帳號00000000000帳戶
  即系爭中小企銀帳戶，於99年9月3日自許陳秀鳳匯入100萬元
  ，同日由健亨公司會計王莉鈴提領91萬4177元後匯款加幣3萬
  元至被告配偶黃巧伊之加拿大銀行帳戶。此有匯出匯款申請書
  回條、存摺封面、系爭中小企銀帳戶存款交易明細為憑（見調
  字卷第21頁、第23頁、台灣高等法院109年度重上字第449號卷
  第59頁，下稱449號卷）。
㈡戶名為瀚昇公司之台灣中小企業銀行帳戶，100年8月10日提款2
  39萬元，同日以被告名義匯款239萬元至陳梅香之銀行帳戶。
  此有取款憑條、匯款申請書為證（見北司調字卷第27頁、本院
  108年度重訴字第397號卷第57、58頁，下稱397號卷）。
㈢車號0000-00，3911-DU車輛原登記原告名下，於102年12月18日
  變更登記為被告所有，8911-EG變更車牌為000-0000、0637-W5
  ；3911-DU變更車牌為000-0000、ATZ-0581。此有監理所函文
  、歷史查詢、車輛過戶異動資料為證(見397號卷第31-31-3頁
  、第42-45頁，本院卷第181-188頁）。
　上開事實均堪信為真。
原告主張兩造間成立系爭借貸關係，被告應清償借款共計330萬
  3500元，又兩造間成立系爭買賣關係，原告已於102年12月18
  日將系爭車輛移轉登記為被告所有，然被告並未依約給付價金
  ，原告已合法解約，被告應將系爭車輛返還予原告，並給付自
  102年12月18日起至返還日止按日以2萬元計算之不當利益，為
  被告所否認，並以前揭情詞置辯。經查：　
㈠就原告主張之加幣3萬元借款部分：
　兩造均不爭執被告為系爭中小企銀帳戶之名義人，健亨公司會
  計王莉鈴於99年9月3日自該帳戶提領款項，於同日匯款加幣3
  萬元至被告配偶黃巧伊之加拿大銀行帳戶。原告主張系爭中小
  企銀帳戶僅係借被告名義開戶，原告方為該帳戶之實際權利人
  ，因被告向其借款加幣3萬元，其即要求合建案地主許陳秀鳳
  將應退還之合建保證金100萬元匯入系爭中小企銀帳戶，再委
  由健亨公司會計王莉鈴自系爭帳戶提款91萬4177元（折合加幣
  3萬元），依被告指示匯款加幣3萬元至被告配偶黃巧伊之加拿
  大銀行帳戶；被告則抗辯系爭中小企銀帳戶為其所有，並無原
  告所指借名關係，王莉鈴係受被告委託辦理提款、匯款事宜，
  兩造間並無加幣3萬元借貸關係。查：
⒈證人王莉鈴證稱其當時為健亨公司會計，系爭中小企銀帳戶一
  直係由原告保管、用以購買土地，被告僅為人頭，被告未曾匯
  錢至系爭中小企銀帳戶等語（見本院卷106-107頁、第110頁）
  ，又系爭中小企銀帳戶於99年9月3日以許陳秀鳳名義匯入100
  萬元（見449號卷第59頁），許陳秀鳳出具之收據載明：「本
  人許陳秀鳳於民國99年9月3日將蔡清樺先生的合建保證金100
  萬歸還，歸還方式是匯款至蔡清樺先生指示之帳號，即台灣中
  小企銀、戶名：蔡忠燦、帳號00000000000。...」、原告並於
  收據之「簽收人」欄位簽名（見449號卷第163頁），證人許文
  彥並證稱其為許陳秀鳳之子，原告當時以健亨公司名義對外開
  發土地，許陳秀鳳等地主與原告合建新生街5層樓建案，因原
  告於建案開工前曾給付保證金以保證依約興建完工房屋，之後
  房屋興建完工，其等即將該筆100萬元保證金退還原告等語（
  見本院卷第390-391頁）。由上，原告主張系爭中小企銀帳戶
  實際上為其所用，被告僅為人頭，該帳戶內金錢實際上為其所
  有，堪以採信。至被告抗辯其於97年至99年間與許陳秀鳳、許
  文彥共同開發土地、興建房屋，其為土地唯一所有權人，許陳
  秀鳳之上開100萬元匯款應係開發、找補款項，屬被告所有，
  並提出土地變更登記申請書及權狀為證（見本院卷第153-173
  頁），依上開土地變更登記申請書、土地所有權狀所載內容，
  新北市○○區○○段000號、269號土地所有權人分別為許文彥、被
  告，後合併、變更登記為268號土地，所有權人為被告，至多
  僅可認合併後新北市○○區○○段000地號土地登記名義人為被告
  ，而證人王莉鈴、許文彥之上開證詞，以及許陳秀鳳所出具之
  收據所載內容，已可知系爭中小企銀帳戶實際權利人為原告，
  且許陳秀鳳所匯之100萬元並非如被告所言，為合建案之找補
  款項，而係返還原告前給付予許陳秀鳳之保證金，是被告所辯
  ，並不足採。
⒉又當時健亨公司會計王莉鈴持有系爭中小企銀帳戶存摺、被告
  印鑑，並自系爭中小企銀帳戶提領款項乙節，被告固未爭執（
  見本院卷第500頁），然抗辯此係因其久居加拿大，故委由王
  莉鈴管理系爭中小企銀帳戶，依照其指示，代為繳納台灣費用
  及領取公司盈餘分配等語（見本院卷500頁），然此已與證人
  王莉鈴上開所述情節不符，且被告亦未舉證其確實委由王莉鈴
  處理上開事務，再參以被告既稱其委由王莉鈴保管系爭中小企
  銀帳戶存摺、印鑑，指示王莉鈴代為繳納台灣費用、領取公司
  盈餘，然依系爭中小企銀帳戶交易明細所示，該帳戶屢有金額
  高達數百萬元之金流，其中並有自合作金庫匯入之471萬元、4
  48萬元（見第449號卷第59頁），是否屬被告所稱費用、公司
  盈餘，亦非無疑，況被告就帳戶內金流之原因、目的為何，均
  稱時間久遠不記得（見本院卷第500頁），亦難認與常情無違
  。準此，被告上開抗辯即難認可信。
⒊承上，足認原告為系爭中小企銀帳戶之實際權利人，該帳戶存
  款為其所有。證人王莉鈴並證稱被告沒錢，要該原告借錢，原
  告請其從系爭中小企銀帳戶領錢匯加幣3萬元給被告配偶等語
  （見本院卷第106頁），是原告主張兩造合意由原告借貸加幣3
  萬元予被告，原告即要求地主許陳秀鳳將其應歸還之100萬元
  保證金匯入原告為實際權利人之系爭中小企銀帳戶，再委由王
  莉鈴自該帳戶提領相當於加幣3萬元之91萬4177元後，匯款加
  幣3萬元至被告所指定之銀行帳戶，兩造間就加幣3萬元成立借
  貸關係，應為可信。
㈡就原告主張之239萬元借款部分：
　兩造均不爭執239萬元係以被告名義匯至陳梅香之銀行帳戶，
  原告主張此係因被告向其借款買車，其即委由王莉鈴以被告名
  義匯款239萬元予被告所指定之銀行帳戶；被告則抗辯該筆239
  萬元匯款其中140萬元為原告向被告買受文山區車位之價金，
  另100萬元雖為其向原告借貸之款項，然被告已經清償完畢。
  查：
⒈證人王莉鈴證稱健亨公司結束營業後，原告以其配偶名義設立
  瀚昇公司，由原告經營，原告配偶並未參與公司經營，被告在
  加拿大購入一輛車，因被告沒錢，所以原告請其以被告名義匯
  款予賣車的人，陳梅香就是賣車那邊的人，239萬元是原告要
  其自瀚昇公司銀行帳戶取款239萬元，匯至賣車那邊所指定的
  台灣收款帳戶等語（見本院卷第106頁），是原告主張兩造合
  意由其借貸239萬元予被告，原告即委由王莉鈴自原告為實際
  負責人之瀚昇公司銀行帳戶提領239萬元，依被告指示，並以
  被告名義，將該筆239萬元匯予被告所指定之陳梅香名義之銀
  行帳戶，堪以採信。　
⒉被告雖抗辯239萬元匯款其中140萬元為其出售位於台北市文山
  區車位予原告夫妻、原告所給付之價金，而被告與陳梅香之配
  偶間有車輛買賣關係，故請原告直接將車位價金140萬元匯予
  陳梅香之銀行帳戶，以清償被告對於陳梅香配偶之車款債務，
  並提出建築改良物所有權買賣移轉契約書、實價登錄頁面為證
  （見449號卷第47-53頁），惟依上開契約書、實價登錄頁面所
  載內容，已不足推認原告匯款239萬元其中140萬元為原告購買
  文山區車位之價金，況且依上開契約書所載，契約立約日期為
  100年3月18日，而239萬元匯款日期則為100年8月10日，其間
  相隔約半年之久，則該筆100年8月10日239萬元匯款是否包含1
  00年3月18日之停車位價金140萬元，亦非無疑，從而被告所舉
  上開證據，尚不足為有利於被告之認定。而原告主張上開停車
  位僅為借名登記於黃巧伊名下，兩造間並無買賣關係，後原告
  指示黃巧伊以贈與方式移轉登記為原告配偶袁佩薇名下，並提
  出財政部台北市國稅局贈與稅免稅證明書為證（見本院卷第22
  7頁），堪以採信。是以被告上開所辯，尚不足採。
⒊被告另抗辯239萬元匯款其中100萬元固為借款，然黃巧伊已依
  原告指示，於103年5月8日將100萬元轉入被告名義之合作金庫
  帳戶，故上開100萬元借款業已清償，並提出合作金庫交易明
  細為證（見449號卷第55-57頁），然為原告所否認，而上開交
  易明細僅記載金流，至多僅能證明該帳戶於103年5月8日轉入1
  00萬元（同上卷第55頁），並不足推認該筆100萬元即為清償
  原告於100年8月10日對被告之借款，是被告上開所辯，亦非可
  採。
㈢至被告雖抗辯證人王莉鈴所述證詞有諸多矛盾、不合情理之處
  ，且出庭作證前與原告律師見面，其證詞恐有偏頗而不可採，
  惟證人王莉鈴已具結擔保其證詞之真實性，而證人王莉鈴證稱
  其受雇於原告擔任負責人健亨公司、瀚昇公司，衡情應不致甘
  冒偽證罪責，而為偏袒原告之虛偽、不實證述，且被告亦未提
  出具體事證，證明證人王莉鈴為不實證述，是被告上開抗辯，
  即非可採。
㈣就原告主張之系爭買賣關係部分：
　原告主張兩造間合意由原告出售其所有之系爭車輛予被告，價
  金共計550萬元，成立系爭買賣關係，原告已將系爭車輛移轉
  登記予被告；被告則抗辯兩造合意將原登記於原告名下之系爭
  車輛過戶予被告，而登記於被告名下之1615車輛則過戶登記至
  原告名下，兩造間並無系爭買賣關係存在。查：
⒈按主張權利或其他法律效果存在者，應就其權利或法律上效果
  發生之特別要件事實，負舉證責任，故當事人主張有買賣關係
  存在，須就其發生所須具備之特別要件即標的物及價金互相同
  意負舉證責任（最高法院 110年度台簡上字第61號民事判決參
  照）。原告主張兩造間成立系爭買賣關係，為被告所否認，原
  告即應舉證兩造就標的物、價金互為同意，成立系爭買賣關係
  。
⒉原告主張兩造間有系爭買賣關係存在，固舉證人王莉鈴、許育
  銘之證詞及系爭車輛之過戶登記資料為證，惟證人王莉鈴證稱
  「(就證人所知，蔡清樺、蔡忠燦兄弟是否有買賣保時捷汽車?
  情形?）當時在辦公室有聽到他們兩個在談車子的事情，蔡清
  樺賣2台車給蔡忠燦，但細節我不清楚，我只是在旁邊聽到」
  （見本院卷第107頁），證人許育銘則證稱其與兩造為車友，
  而因其從事視覺設計，故原告曾找其作建案之動畫、廣告設計
  等，其曾在場聽聞兩造討論車輛過戶事宜，原告要求被告還錢
  ，才同意將車輛過戶予被告，但不清楚金錢的事，其為局外人
  ，不清楚等語（見本院卷第422-423頁），則由證人王莉鈴、
  許育銘之上開證詞，並不能證明兩造合意原告以價金250萬元
  、300萬元出售0637、0581號車輛予被告。而依系爭車輛過戶
  資料所載內容，至多僅能證明系爭車輛於102年12月18日自原
  告名下過戶登記至被告名下之事實(見397號卷第31-31-3頁、
  第42-45頁，本院卷第181-188頁），亦不足推認兩造間就標的
  物、價金已經合意，成立系爭買賣關係。
⒊至原告雖主張縱認其就買賣價金部分舉證不足，然其已催告被
  告給付價金，因被告未給付價金而解約，其係請求被告返還系
  爭車輛，與價金無關云云，惟依前所述，原告須先舉證兩造就
  買賣標的物、價金皆已達合意，方可認系爭買賣關係成立，是
  原告主張其就價金合意縱舉證不足亦無礙其請求返還系爭車輛
  云云，顯非有據。原告另主張被告就其所抗辯之系爭車輛與16
  15號車輛之互易關係亦未舉證，惟民事訴訟如係由原告主張權
  利者，應先由原告負舉證之責，若原告先不能舉證，以證實自
  己主張之事實為真實，則被告就其抗辯事實即令不能舉證，或
  其所舉證據尚有疵累，亦應駁回原告之請求（最高法院17年上
  字第917號民事裁判要旨參照），是原告所舉證據已不足證系
  爭買賣關係存在，依前所述，被告就其所辯互易關係縱非可採
  ，亦不足反證系爭買賣關係確實存在，是原告此項主張亦非有
  據。
㈤綜上，堪認兩造間有系爭借貸關係存在，原告主張兩造間並未
  約定借款之還款期限，乃以本件起訴狀繕本送達被告以為催告
  被告還款之意思表示，而被告迄未清償借款，則原告依系爭借
  貸關係，請求被告清償借款共計330萬3500元及自109年5月7日
  起至清償日止按年息5%計算之法定遲延利息（見本院卷第498
  頁），核與民法第202條、第229條第2項、第231條第1項規定
  相符，應予准許。而原告所舉證據不足認兩造間有系爭買賣關
  係存在，從而原告主張其因被告未給付買賣價金共計550萬元
  ，已合法解除契約，請求被告返還系爭車輛，且被告占有系爭
  車輛自享有不當利益，原告因此受有損害，並依不當得利法律
  關係請求被告自102年12月18日起至返還系爭車輛之日止，按
  日給付相當於租金之不當利益2萬元，均為無理由，不能准許
  。又被告固聲明如受不利判決願供擔保請准宣告免為假執行，
  然原告並未聲明願供擔保請准宣告假執行，則本院就原告上開
  勝訴部分即不酌定擔保金後為准、免假執行之宣告。
本件事證已臻明確，兩造其餘主張及攻擊防禦方法，經核均不
  影響本件判決結果，爰不一一論述，附此敘明。
據上論結，本件原告之訴為一部有理由，一部無理由，爰判決
  如主文。
中　　華　　民　　國　　111 　年　　5 　　月　　31　　日
                   民事第五庭    法　官   匡  偉
以上正本係照原本作成。
如對本判決上訴，須於判決送達後20日內向本院提出上訴狀。如
委任律師提起上訴者，應一併繳納上訴審裁判費。
中　　華　　民　　國　　111 　年　　5 　　月　　31　　日
                                 書記官   劉曉玲